【裁判字號】    89,上易,2063
【裁判日期】    890711
【裁判案由】    詐欺
【裁判全文】
臺灣高等法院刑事判決                          八十九年度上易字第二六三號
    上  訴  人
    即  被  告  甲○○
右上訴人，因詐欺案件，不服臺灣桃園地方法院八十八年度易字第二八四號，中華
民國八十九年四月十二日第一審判決（起訴案號：臺灣桃園地方法院檢察署八十八年
度偵字第一一八四七號）提起上訴，本院判決如左：
    主  文
原判決撤銷。
甲○○無罪。
        事  實
一、公訴意旨略以：被告甲○○自民國八十六年間起經濟情況不佳，負有大筆債務無
    力清償，竟意圖為自己不法之所有，於八十七年十二月下旬，至桃園縣大溪鎮福
    安里頭寮店仔二五號告訴人乙○○住處，佯稱購買蘭花，並以其妻陳美華（檢察
    官另為不起訴處分）名義簽發、自行背書之付款人為臺灣省合作金庫埔里支庫、
    票號ＹＭ0000000號、票載發票日為八十八年一月二十八日、面額新台幣
    （下同）四十三萬元之支票一紙，作為價金給付，致告訴人陷於錯誤而將市價四
    十三萬元之蘭花一盆交付予被告。被告得手後隨即以四十六萬元之代價賣（起訴
    誤載為買）予林繁雄。詎屆期告訴人提示支票竟因存款不足未獲兌現，屢經催討
    皆無所得。嗣得知被告業將該蘭花轉手，始知受騙。因認被告犯有刑法第三百三
    十九條第一項之詐欺取財罪嫌。
二、按犯罪事實，應依證據認定之，無證據不得推定其犯罪事實；不能證明被告犯罪
    者，應諭知無罪之判決，刑事訴訟法第一百五十四條、第三百零一條第一項分別
    定有明文。又認定不利於被告之事實，須依積極證據，苟積極證據不足為不利於
    被告事實之認定時，即應為有利於被告之認定，更不必有何有利之證據；又告訴
    人之告訴，係以使被告受刑事訴追為目的，是其陳述是否與事實相符，仍應調查
    其他證據以資審認（最高法院三十年上字第八一六號、五十二年台上字第一三０
    ０號判例意旨參照）。
三、公訴人起訴被告涉有前揭詐欺取財之犯行，係以起訴之事實，業據告訴人於偵查
    中指訴綦詳，並有支票及退票理由單影本在卷可稽；被告向告訴人購買蘭花之際
    ，並未告知其已負債，若告訴人知悉被告已無力給付貨款，即不會與之締結買賣
    契約，被告於八十七年十二月下旬向告訴人購得該蘭花，即於同月二十八日以四
    十六萬元之代價轉售林繁雄，而被告用以支付該蘭花款項之其妻所簽發之支票竟
    然退票，足認被告有詐欺之犯行為論據。
四、訊據上訴人即被告承認其自八十六年間已負有債務，前揭時地簽發其妻陳美華面
    額四十三萬元上開支票一紙向告訴人購得蘭花一盆，並以四十六萬元之代價轉售
    予案外人林繁雄，屆期該紙支票因存款不足跳票等事實，惟否認有何詐欺犯意，
    辯稱：一時週轉不靈而無法付價款，支票事後才拒絕往來，現已將款項付與告訴
    人等語。
五、經查被告向告訴人購買蘭花，價金係四十三萬元，而以其妻名義之同額支票支付
    ，嗣該支票屆期因存款不足而退票等情，業據被告及告訴人於偵查中及原審審理
    時供明，並有支票及退票理由單影本在卷可稽，固屬實情。惟詐欺取財罪之成立
    ，須意圖為自己或第三人不法之所有，以詐術使人將本人或第三人之物交付，刑
    法第三百三十九條第一項定有明文。被告做生意係借用其妻陳美華在臺灣省合作
    金庫埔里支庫開設之支票帳戶及支票，作為交易支付之工具，此業為被告於原審
    供明，並據其妻陳美華於檢察官偵查時供述甚明，且經調閱陳美華在前揭金融機
    構之支票帳戶存提款之明細及支票退票情形，可知陳美華自八十六年九月十七日
    在該金融機構開戶迄八十八年三月十九日被列為拒絕往來戶，有臺灣省合作金庫
    埔里支庫八十八年七月十四日合金埔存字第三八一五號函在卷可稽。被告向告訴
    人購買蘭花之時，雖以其妻之支票支付，然其自行背書以示負責償付，被告之妻
    陳美華之前開帳戶於八十八年三月十九日始被拒絕往來，並無證據足以證明被告
    以前揭四十三萬元之支票支付購買蘭花之價金時，已預見支票不能兌現，而故意
    為之。被告自八十六年間已負有債務，其買進蘭花係圖出售購取差價營利，據其
    於原審供明，被告於向告訴人購買蘭花時，依一般交易習慣，買方尚無告知賣方
    ，其有無負債及經濟情況之必要，本件被告並無對告訴人施用詐術之行為。被告
    雖供稱購自告訴人之蘭花於一星期內轉賣予林繁雄，但因欠林繁雄四十三萬元，
    乃以之抵債等語。其因欠他人債務而以向告訴人購得之蘭花抵債，嗣其妻用以給
    付價款之支票屆期，雖一時週轉不靈而無法支付，惟其事後已於八十九年六月十
    三日將四十三萬元價金全部給付告訴人。告訴人亦具狀陳稱：因告訴人已知被告
    經濟為朋友拖累，以致不能即時付清購買蘭花價金，並無詐欺之意，此由被告在
    經濟好轉時立即分文不差償還全數四十三萬元，可以為證。是告訴人現在願就所
    誤告被告乙事，撤回告訴等語，有刑事撤回暨聲請狀在卷可稽，尚難認被告有不
    法所有之意圖。此外，復查無其他證據足認被告有被訴之詐欺犯行，不能證明其
    犯罪。
六、不能證明被告犯罪，已詳如前述。原審予以論罪科刑，尚有未合。被告上訴意旨
    否認犯罪，執此指摘原判決不當，為有理由，應由本院予以撤銷改判，依法諭知
    被告無罪之判決。
據上論斷，應依刑事訴訟法第三百六十九條第一項前段、第三百六十四條、第三百零
一條第一項，判決如主文。
本案經檢察官郭文東到庭執行職務。
中    華    民    國    八十九    年       七       月       十一       日
                          臺灣高等法院刑事第三庭
                              審判長法  官  張  連  財
                                    法  官  張  傳  栗
                                    法  官  李  英  勇
右正本證明與原本無異。
不得上訴。
                                    書記官  倪  淑  芳
中    華    民    國    八十九    年       七       月       十四       日


司法院資訊處製作；財團法人民間司法改革基金會備份。
